最高法院刑事判決　　　　　　　　　　　　　　　　九十一年度台上字第二一九號
　　上　訴　人　甲○○
　　選任辯護人　謝天仁律師
右上訴人因貪污案件，不服台灣高等法院中華民國九十年十月三日第二審判決（九十
年度上訴字第二七三四號，起訴案號：台灣台北地方法院檢察署八十九年度偵字第一
三四五五號），提起上訴，本院判決如左：
    主  文
上訴駁回。
    理  由
按刑事訴訟法第三百七十七條規定，上訴於第三審法院，非以判決違背法令為理由，
不得為之。是提起第三審上訴，應以原判決違背法令為理由，係屬法定要件。如果上
訴理由狀並未依據卷內訴訟資料，具體指摘原判決不適用何種法則或如何適用不當，
或所指摘原判決違法情事，顯與法律規定得為第三審上訴理由之違法情形，不相適合
時，均應認其上訴為違背法律上之程式，予以駁回。本件上訴意旨略稱：(一)、上訴人
甲○○於民國八十八年十月間及十二月間，先後三次將溢收之款項退還客戶，八十七
年七月間，亦因退回溢收款最多等事蹟，獲頒可靠，足見上訴人平日廉潔自持，不
貪非分之財，此攸關上訴人於八十八年十月二十日及同年十二月十日有無侵占匯款之
犯行。且上訴人如有於八十八年十二月十日侵占新台幣（下同）十萬元，豈有於陳麗
雲要上訴人回郵局過濾沖帳情形時，主動自電腦查出，原審對此未詳予調查審酌，有
調查未盡之違法。(二)、上訴人一再陳稱於八十八年十二月十日結帳時溢出十萬元，因
找不到匯款單據，而將之放入信封繳回郵局保險箱，於同年月十八日找到匯款單時，
再補入款手續，並未將該款侵占入己。原判決未予採信，復未調查如上訴人此辯解不
可信，則上訴人挪用該十萬元之用途何在？於八天後補回之款項從何而來？以及上訴
人於原審曾請求調查上訴人於當時所有及可資運用或往來之帳戶，以明資金狀況及往
來流向，並瞭解上訴人是否有犯罪之動機。凡此，原判決均未調查說明，自屬違背法
令。(三)、證人陳麗雲為上訴人任職於台北市○○路郵局時之主管，對於上訴人發生錯
帳沖刷負行政監督責任，無論上訴人係為錯誤或侵占公款，其未善盡監督責任，均有
行政疏失，其為卸免行政監督疏失及法律上之責任，所為證言，難期真實，原判決採
為斷罪之資料，違反經驗法則。(四)、原審未傳訊台北市汽車保養同業公會承辦人員調
查是否有將十一萬元交付上訴人，即以上訴人於陳麗雲通知劃撥者查詢時，並未爭執
未收到該筆款項，而認定上訴人有侵占該十一萬元，亦有調查未盡之違法。(五)、上訴
人利用職務上之機會詐取財物部分，所詐取之錢已於當日返還，並自首，原判決未審
酌上訴人法律智識淺薄，所生之危害甚微，只依自首及已繳回所詐取之款減輕其刑，
有違刑法第五十七條、第五十九條之規定等語。
惟查原判決認定上訴人有原判決事實欄所記載之犯行，係依憑上訴人之相關供述、證
人陳麗雲、黃進發之證言、卷附八十八年十月二十日台北市汽車保養同業公會劃撥十
萬元及台北福誠汽車有限公司劃撥一萬元與埔里基督教醫院之郵政劃撥儲金存款收據
二紙及郵政儲金匯業局電子日誌、八十八年十二月十日基督教新使徒教會劃撥十萬元
與埔里基督教醫院之郵政劃撥存款單暨收據及郵政儲金匯業局電子日誌、如原判決附
表所示虛列七筆存款之存款單、陳潭有及上訴人郵政儲金簿、北管局九十、五、二十
八函附上訴人帳戶交易明細表、謝淑玲彰化銀行北門分行活期儲蓄存款存摺、元大京
華期貨股份有限公司上訴人之存提款明細表、月對帳單、黃進發郵政定期儲金存單、
借款單、郵政儲金匯業局電子日誌二份等證據，予以綜合判斷，因而撤銷第一審判決
，改判論處上訴人連續依據法令從事公務之人員，侵占公有財物罪刑；及連續依據法
令從事公務之人員，利用職務上之機會，詐取財物罪刑。已詳予說明其所憑之證據及
其認定之理由。而以上訴人雖否認有侵占公有財物及利用職務上之機會，詐取財物之
犯行，並辯稱：關於汽車保養同業公會及福誠汽車有限公司劃撥存款部分，伊沒有拿
錢。因作業一段期間，伊通常都會試算，當時發現劃撥存款單不見，且沒有這個金額
，所以伊就將它沖銷。而基督教新使徒教會劃撥十萬元是帳目錯誤，因找不到劃撥存
款單據及通知單，沒辦法報帳，才沖銷。當天多了十萬元，錢放在信封裡。後來伊於
同年十二月十八日在書本找到存款單及通知單，才完成該筆劃撥款項手續，並沒有侵
占該款。至於虛列存款部分，伊之前就已跟黃進發說過，黃進發把錢借給伊，但錢未
匯進來，所以才會先虛列存款，當天伊有將錢補進去，沒有詐取財物之意思云云。然
查陳麗雲對於使用主管卡沖帳之情形，於第一審證稱：「一般在輸入款項時或代號或
受款人有錯誤時（按指電腦輸入作業），就會用沖帳的方法沖掉。（沖帳的時間有無
一定？）一般都在發現錯誤時就會沖帳（第一審卷第十五、十六頁）」、「一般正常
作業，刷主管卡以後，改過來就要將正確資料輸進去，例如帳號及金額、本人或他人
、或扣手續費部分，都有可能打錯（第一審卷第一七七頁）」等語，顯係經辦儲匯業
務，因輸入電腦時（憑劃撥存款單、存提款單等單據），發生受款人帳號、處理代號
、款項、手續費等鍵入錯誤之情形，方利用（刷）主管卡將原錯誤資料沖帳，再將正
確資料輸入，以維其儲匯業務之正確性。則此種錯誤，最嚴重僅可能發生於重複入帳
而已，當無經辦員「無中生有」將未經申辦之事項，逕行輸入電腦之可能。而稽諸卷
附郵政儲金匯業局電子日誌（第一審卷第四十九至五十四頁），系爭台北市汽車保養
商業同業公會、福誠公司之郵政劃撥存款，前後並無類同之劃撥存款紀錄（以受款人
帳號、金額等觀之），即排除重複入帳或其他錯帳之可能性，顯係依憑劃撥時，既有
之台北市汽車保養商業同業公會、福誠公司劃撥存款單輸入，不可能無中生有，故縱
如上訴人所述事後發覺劃撥存款單、相關款項不見，亦不可能逕認此係錯帳而予以沖
帳，故上訴人此部分所辯，顯與常情有悖，不足採信。又觀諸上開電子日誌所列資料
，該二筆共十一萬元劃撥存款，乃係上訴人（櫃員代號三三四八三○號）當日經辦劃
撥存款業務之大額款項，其注意程度遠大於其餘小額劃撥款，況且台北市汽車保養商
業同業公會事後亦有查詢劃撥款流向之舉措，顯無漏收劃撥款項之情形。而金融櫃員
對於櫃台當日收支，本不得有一分一毫苟且不明之處，上訴人豈有在登帳後，未見現
款十一萬元之際，並未通知局內同仁協尋，反在不到三小時之內，逕利用其擔任「午
休主管」期間，不動聲色即以主管卡將該二筆劃撥款沖銷之理？復徵之證人陳麗雲於
第一審訊問時證稱：伊於八十九年四月二十日以電話通知上訴人，台北市汽車保養商
業同業公會查詢十一萬元劃撥款流向，上訴人並沒有爭執未收到該筆款項，而請伊先
行代墊等語（第一審卷第一七九頁）。上訴人於事隔半年之後，甫接獲陳麗雲局長查
詢該款流向，既未爭執未曾收取該款項，反請局長先行代墊該款項予客戶，足見上訴
人對於曾收取十一萬元劃撥款一節，知之甚篤。凡此，顯見其就所收受之二筆劃撥現
款之去向，始終無法提出合理之解釋，衡以其未盡報告、尋覓要務、逕予沖帳，及未
行爭執而承擔賠償等異常舉措，益足證上訴人有侵占該二筆款項。次查上訴人於法務
部調查局台北市調查處（下稱台北市調處）訊問時供稱：「（你身為郵局窗口經辦員
，縱如你所說將寄款人劃撥通知單及存款單一時遺失，當日經辦收入款應會溢出，如
有此情況，應如何處置？）若不知溢出款項為何筆收入款，當日應報告主管並將款項
交給主管保管，如已確知溢出款來源，應報告主管，小額款項則可由自己彈性保管，
大額款項則必須交由主管保管。」等語。惟上訴人就有關基督教新使徒教會十萬元郵
政劃撥存款之處置過程，先於台北市調處供稱：「我於八十八年十二月十日確有收到
寄款人繳交的十萬元存款，由於存款通知單及存款單一時不見了，因無法確認寄款人
是誰，所以予以沖銷，直至十二月十八日找到通知單及存款單，故於其上蓋八十八年
十二月十八日經辦戳，並且將存款鍵入電腦認證。」、「（你經辦前述劃撥存款當天
，有無向主管報告收入有溢出情形？有無向主管報告劃撥存款通知單及存款單有一時
遺失情形？）……八十八年十二月十日我知道存款單遺失及收入款溢出十萬元，但我
均未向主管報告（偵查卷第二十七頁、第二十八頁）。」；然至第一審訊問時則改稱
：「新使徒教會的十萬元是我在下午時，覺得帳目不對，就先試算，結果就把他沖銷
掉，後來下午結算時，又多出十萬元，就直接用信封袋將錢包起來，可能忘了交給主
管，後來等到十八日找到單子（指劃撥存款通知單、存款單）時，我就將正確的帳調
整過來」（第一審卷第三十四頁）；嗣又改稱：「我試算後，我沒有發現那個劃撥單
，但錢有多出十萬元，我就將錢封在信封袋中，交給局長，由局長放在金庫中保管。
……八十八年十二月十八日，隔了八天才找到那張劃撥單。」「（找到劃撥單後，有
無跟局長提領十萬元出來？）局長每天都會拿那十萬元給我保管，下班時我再繳回給
局長。」云云（第一審卷第八十九頁），足徵上訴人就所指沖銷時，僅係劃撥憑單丟
失，抑或併同款項丟失？有否報告局長收入溢出？有否將溢出款呈繳？前後供述均屬
不一，已難採信。而參諸證人陳麗雲於第一審訊問中指證：伊確定上訴人沒有在八十
八年十二月十日交十萬元給伊保管，上訴人未曾告知當日有溢收十萬元，伊也不曾自
同年十二月十日至十二月十八日止，每日由保管箱提領十萬元，上訴人雖會將每日營
業結算的零錢放入信封袋交伊保管，但伊會看信封袋上記載，但該信封袋並沒有十萬
元記載，且該信封內零錢記載必須與當日結算帳目吻合。溢收款係屬另外現金，必須
另做電腦帳，記在窗口溢餘款，再交伊簽收等語（第一審卷第一八○、一八一頁）。
足證上訴人實際並未曾向主管報告溢收十萬元，且未依規定將該款項交由主管簽收保
管等情甚明。再者，觀諸卷附八十八年十二月十日之電子日誌所示，該筆十萬元劃撥
款，亦係當日最大額之劃撥款項，倘謂上訴人遺漏該筆郵政劃撥通知單、存款單等憑
證，核僅無法查明匯款人身分，何以未循規定將十萬元溢收款報請主管保管，逕以主
管卡將該筆款項沖銷？苟上訴人未予侵占，何以事事故飾隱蔽，而不坦然依規定處理
。至上訴人原審選任之辯護人雖指稱：八十八年十二月十日櫃檯人員均須交付電腦付
印之特殊交易清單給局長陳麗雲，豈可能不知沖銷該筆劃撥款云云。然質之證人陳麗
雲於第一審中證述：「特別交易清單中記載每日刷主管卡的部分。……一般正常作業
，刷主管卡以後，改過來就要將正確資料輸進去，例如帳號及金額、本人或他人、或
扣手續費部分，都有可能打錯。十二月十日那天我認為上訴人可能打錯什麼部分，才
用主管卡刷過去，所以我就沒有特別問他，一般來說，這種情形我都不太過問。」、
「抓帳不會從特殊交易清單來抓。……如果帳不合，我們會查看存款單等原始資料有
無打錯，特殊交易清單主要是看櫃員手續要合乎作業規定。」「（你的意思是否為「
特殊交易清單只是在更正錯誤，帳面不會不符，如果帳目不符，是要去對原始資料，
跟特殊交易清單無關」？）對。」等語（第一審卷第一七七至一七八頁），是陳麗雲
局長並未質疑同仁操守，而未多加聞問，上訴人利用該內部控管缺口，以主管卡沖銷
該筆劃撥款，復將郵政劃撥通知單、存款單等憑證取去隱匿，使當日櫃台收支平衡，
在無須進行查帳情形下，私自將筆十萬元之公有財物挪作他用之侵占犯行，亦足堪認
定。末查不論上訴人與黃進發約定借款之流程如何，然上訴人於虛列原判決附表各筆
存款時，確無任何款項進入，而上訴人仍執意以虛偽資料輸入電腦，更動原帳務軟體
之電磁紀錄，而製作、增列各該筆存款紀錄，則上訴人利用職務之便，虛列假存款方
式詐取二百七十八萬元之犯行，已甚為明灼。況金融從業人員絕不能將公、私帳混淆
不清，更無暫行挪用公帳，事後再以私帳補回之不正想法，上訴人從事郵局業務佐多
年，對金融人員基本操守，應知之甚稔，豈能推諉不知，是其所辯無詐取財物之意思
云云，亦係卸責之詞，不足採信。就上訴人否認犯罪，所辯各節，何以不足採信，於
理由內予以指駁。復明上訴人聲請傳喚陳麗雲調查其知悉本案時，何以不即向警方
備案，因與上訴人犯罪是否成立無關。另聲請調取上訴人及其控制帳戶之交易紀錄，
查上訴人於八十八年十二月十八日正值缺錢之際，如先前有侵占十萬元，當天豈有餘
力拿出十萬元存入帳戶。因侵占罪為即成犯，其事後如何將侵占之款償還，與其犯罪
是否成立無關。均核無調查之必要。所為論斷，均有卷存資料可資覆按，從形式上觀
察，並無所謂違背法令之情形存在。按刑事訴訟法第三百七十九條第十款所稱應調查
之證據，係指與待證事實有重要關係，在客觀上認為應行調查者而言。上訴人於任職
郵政機關期間，是否曾將溢收款項退還客戶，因與其是否有本件侵占公有財物之犯行
無關。而侵占公有財物罪為即成犯，於行為人將其所持有之公有財物，易持有為所有
時，即已成立，至其嗣後是否償還侵占之物及如何償還，因不影響其已成立之犯罪，
是原審未調查上訴人前曾否將溢收之款退還客戶及其償還十萬元之資金來源，不能任
意指有應調查而未調查之情形。又上訴意旨並未具體陳明於原審曾如何聲請傳訊台北
市汽車保養商業同業公會之承辦人員，而原審未予調查，於法律審之本院始再為此爭
執，顯非依據卷內資料執為指摘之合法上訴第三審理由。刑法第五十九條之酌量減輕
其刑，必須犯罪另有其特殊之原因與環境等等，在客觀上足以引起一般同情，認為即
予宣告法定最低刑期，猶嫌過重者，始有其適用。上訴意旨所指其法律常識淺薄及犯
罪所生之危害甚微等，僅屬刑法第五十七條科刑輕重審酌之事項，尚與該條規定之要
件不符，原判決於量刑時既已依刑法第五十七條審酌上開事項，則其未適用該條之規
定酌減其刑，亦不容任意指為違法。其餘上訴意旨，並未依據卷內資料具體指摘原判
決有何違背法令之情形，徒憑己意，或就原判決已調查說明之事項，或就原審採證認
事及判斷證據證明力之職權行使，漫指其違法，再為事實上之爭執，難認係適法上訴
第三審之理由。本件上訴為違背法律上之程式，應予駁回。
據上論結，應依刑事訴訟法第三百九十五條前段，判決如主文。
中      華      民      國    九十一    年      一      月     十七     日
                              最高法院刑事第四庭
                                  審判長法官  董  明  霈
                                        法官  林  茂  雄
                                        法官  王  居  財
                                        法官  張  祺  祥
                                        法官  郭  毓  洲
      右正本證明與原本無異
                                              書  記  官
中      華      民      國    九十一    年      一      月    二十四    日
